【裁判字號】    89,上訴,1000
【裁判日期】    890630
【裁判案由】    偽造文書等
【裁判全文】
臺灣高等法院高雄分院刑事判決               八十九年度上訴字第一ＯＯＯ號
   上  訴  人
   即自 訴 人   癸○○
                丁○○
                戊○○
                辛○○
                子○○
                庚○○
                丑○○○
                甲○○
    上  訴  人
    即  被  告  壬○○
                丙○○○
   右    二   人
   共同選任辯護人   周村來律師
   被       告  己○○
右上訴人因被告偽造文書等案件，不服臺灣高雄地方法院八十八年度自字第五二三號
，中華民國八十九年六月三十日第一審判決，提起上訴，本院判決如左：
    主  文
原判決關於壬○○，丙○○○部分撤銷。
壬○○、丙○○○共同連續意圖為自己不法之所有，以詐術使人將本人之物交付，壬○○處有期徒刑壹年陸月；丙○○○處有期徒刑拾月，緩刑參年。
其他上訴駁回。
    事  實
一、壬○○、丙○○○係夫妻關係，二人自民國八十六年四月二十五日起在高雄市○
    鎮區○○街二八八號之住處陸續邀集如附表所示之合會共二組，由壬○○擔任會
    首，其會期、會數、每會金額均如附表所示（均採內標制），並於壬○○與丙○○○所共同經營設於上開住處之理髮廳為標會地點，壬○○與丙○○○共同擔任
    開標與收取會款之工作，嗣因壬○○購買房屋，致經濟拮据，竟與丙○○○共同
    意圖為自己不法之所有，並基於概括之犯意，連續自八十六年某月起在其等位於
    高雄市○鎮區○○街一八八號之住處開標時，利用會員未出席參與競標之機會，
    假冒活會會員之名義冒標合會（未書寫標單），而向活會會員佯稱該次係由其冒
    標之會員得標，向被冒標之活會會員則另謊稱某人得標，致使活會會員陷於錯誤
    ，分別交付會款予壬○○及丙○○○，附表編號一所示之合會冒標十五會，附表
    編號二所示之合會冒標十三會，計於一萬元之互助會，每次冒標時向每參加一會
    之自訴人詐騙新台幣（下同）六千七百元至七千七百元不等，於二萬元之互助會
    ，每次冒標時向每參加一會之自訴人詐騙一萬六千二百元至一萬七千元，共詐得
    約三百三十餘萬元（連同無詐欺部分所積欠之會款共六百二十六萬餘元）。
二、案經自訴人癸○○、丁○○、戊○○、辛○○、子○○、庚○○、丑○○○、甲○○提起自訴。
    理  由
壹、有罪部分：
一、訊據被告壬○○對於在右揭時、地邀集如附表所示之合會，自任會首，附表編號
    一所示之合會以標息二千三百元至三千三百元冒標十五會，附表編號二所示之合
    會以標息三千元至三千八百元冒標十三會等情坦承不諱，被告丙○○○則矢口否
    認有何冒標合會及詐欺之犯行，辯稱：附表所示之合會均非伊所邀，伊不會騎乘
    任何交通工具，是壬○○載伊出去，因停車不方便，才由伊收取會款，開標地點
    係伊經營之理髮廳，壬○○使用該理髮廳邀會及開標，有空僅在旁看開標，並未
    主持開標，設於高雄市第二信用合作社之帳戶係由壬○○使用，合會的事伊不知
    情云云。
二、經查，右揭事實，業據自訴人癸○○、丁○○、戊○○、辛○○、子○○、丑○○○、甲○○及證人林溫梅於原審審理中指訴甚詳，並有互助會會單影本二紙附
    卷可稽，而附表所示合會之開標地點，即高雄市○鎮區○○街二八八號，係被告
    壬○○與丙○○○共同居住之處所，平日並由丙○○○經營理髮廳之事實，亦經
    壬○○與丙○○○供認在卷，丙○○○於合會開標時，常在現場主持開標，開標
    後亦經常由壬○○與丙○○○一同去向會員收取會款，部分會員係丙○○○邀集
    始參加合會等情，業據自訴人癸○○於原審審理中陳稱：（有無去標會？）有，
    都沒有標到，丙○○○說有其他會員有急用，先讓他們標，我就沒有寫標單，我
    去時未到開標時間，沒有看到有無寫標單，會款是丙○○○來收，有時己○○或
    壬○○載她來收會錢等語在卷（原審八十八年十一月二十五日訊問筆錄）；自訴
    人丁○○亦陳稱：丙○○○邀會的，壬○○是我叔叔，跟了七年多，‧‧，開標
    後丙○○○會說標多少錢，己○○載丙○○○到我媽媽（即林溫梅）那裡收會錢
    ，丙○○○都隨便說一個會員的名字，因她是我嬸嬸，就相信她等語在卷（原審
八十八年十一月二十五日訊問筆錄）；自訴人戊○○陳稱：因壬○○是我叔叔，
    丙○○○來邀會的，有時壬○○或己○○載丙○○○來收會錢，有我自己拿去，
    收會錢時，丙○○○都在場，錢都交給她等語在卷（原審八十八年十一月二十五
    日訊問筆錄）；證人林溫梅亦證稱：丙○○○開標時都翻日曆，決定從那張標單
    先打開，標單由丙○○○捏在手上，寫什麼我不知道，因信任她，所以沒注意標
    單有無寫字，丙○○○來邀會，收會錢有時壬○○或己○○載丙○○○來收會錢
    ，因她不會騎機車，需有人載她，我沒看丙○○○寫過標單等語在卷（原審八十
    八年十一月二十五日訊問筆錄）；自訴人甲○○亦陳稱：是壬○○與丙○○○來
    邀會的等語在卷（原審八十八年十二月二十八日訊問筆錄），自訴人大多係壬○○之姪兒或姪女，若非壬○○、丙○○○確有邀會、開標、收取會款，及冒標後
    宣布止會之情事，焉有設誣陷被告壬○○、丙○○○之理？況壬○○本身並無工
    作，因購買房屋導致經濟狀況週轉不靈，始冒標合會之事實，業據壬○○坦承不
    諱，參以被告壬○○與丙○○○夫妻，壬○○並無經濟收入來源，附表所示之合
    會，丙○○○參與邀集、主持開標及收取會款，則被告丙○○○豈有不知壬○○
    有冒標合會之情事，是被告壬○○與丙○○○二人有借機冒標合會而共同詐欺之
    犯行，至為灼然，被告壬○○與丙○○○二人所辯，顯係卸責之詞，不足採信。
    本件事證乙確，其等二人犯行堪以認定。
三、核被告壬○○、丙○○○所為，均係犯刑法第三百三十九條第一項之詐欺罪。其
    等二人間就前揭犯行有犯意聯絡及行為分擔，為共同正犯。又被告壬○○、丙○○○同一次之詐欺行為，同時向多數活會會員詐取會款，係以一行為觸犯數個相
    同之詐欺罪名，為同種想像競合犯，依刑法第五十五條之規定，應從一重處斷。
    被告壬○○、丙○○○先後多次詐欺取財犯行，均時間相隔不久，犯罪構成要件
    相同，顯係基於概括之犯意反覆為之，均為連續犯，依法以一罪論並加重其刑。
    原審據以論罪科刑，固非無見。但查被告冒標壹萬元互助會有十五會，原審誤為
    十會；被告冒標二萬元互助會有十三會，原審誤為八會，自有未合，被告壬○○
    上訴意旨略以原審量刑過重，被告丙○○○上訴否認犯罪，自訴人上訴指原審量
    刑過輕，固均無可取，惟原判決既有可議，自應予以撤銷改判。爰審酌被告壬○○、丙○○○二人並無前科，有本院被告全國前案紀錄表在卷可稽，被告壬○○
    為會首，被告丙○○○僅主持開標及收取會款，所詐得之財物高達三百三十餘萬
    元，壬○○犯後坦承犯行，事後清償自訴人丑○○○七十二萬餘元，清償會員魏
    陳春綿十萬元、清償會員余幸好三萬元，並與會員魏陳春綿達成和解等情，業據
    丑○○○陳乙在卷，並有和解書一紙及收據二紙在卷可憑，被告壬○○於本院審
    理中，與癸○○成立和解，將自用小客車交付癸○○以抵償部分債務，因有和解
    書可稽，犯後已有悔意等一切情狀，分別量處如主文所示之刑，以資懲儆。
    被告丙○○○未曾受有期徒刑以上刑之宣告，有台灣高等法院刑案紀錄簡覆表在
    卷可稽，因一時思慮欠週而觸刑章，經此刑之宣告教訓後，當知所警惕而無再犯
    之虞，且丙○○○雖應負共犯責任，然本案犯罪為會首壬○○所主導，衡情尚無
    令其夫妻一同入獄之必要。是本院認刑之宣告以暫不執行為適當，併諭知緩刑三
    年，以啟自新。
四、自訴意旨另以被告壬○○、丙○○○有偽造標單用以冒標之犯行，尚涉犯刑法第
    二百十六條、第二百十條之行使偽造私文書犯嫌。訊之被告壬○○、丙○○○均
    堅決否認有何偽造標單之犯行，壬○○並辯稱：伊係趁會員均未到場標會時，以
    口頭捏造某會員得標，再向活會會員詐取會款，如有會員在場，伊就讓在場會員
    得標等語。經查，自訴人癸○○、丁○○及證人林溫梅均證稱開標時未看見被告
    壬○○、丙○○○寫標單，自訴人甲○○固陳稱：伊到開標現場均有寫標單，壬○○、丙○○○亦有拿筆寫標單等語，惟甲○○以其自己及宋玉美、陳益卿等人
    之名義所參加附表編號一及編號二之合會各三會，其中編號一之合會已標取二會
    ，編號二之合會已標取一會之事實，亦據甲○○陳乙，則被告壬○○所辯：甲○○到場標會，伊就讓她得標，沒有冒標等語，尚非虛詞，另佐以該合會會員大多
    係壬○○之親戚，未到場參與開標，應屬平常，是尚難以甲○○之指訴，遽認被
    告壬○○、丙○○○有偽造標單，持以行使之犯行，此外，本院復查無其他積極
    證據足以證乙其等有行使偽造私文書之犯行，原應為無罪之諭知，惟自訴意旨認
    此部分犯行，與前開論罪科刑部分有牽連犯之裁判上一罪關係，爰不另為無罪之
    諭知，附此敘乙。
貳、無罪部分：
一、自訴意旨另以：被告己○○與被告壬○○、丙○○○間共同意圖為自己不法之所
    有，亦參與附表所示合會之邀集、收取會款等行為，且甲○○之會款均匯入己○○設於高雄籬仔內郵局之存簿儲金帳戶，因認被告己○○亦涉有刑法第二百十六
    條、第二百十條、第三百三十九條第一項之行使偽造私文書及詐欺取財罪嫌云云
    。
二、訊據被告己○○堅決否認有上開犯行，辯稱：伊在台北念書，合會一事伊不知情
    ，沒有收取會款，開標時亦未在現場，郵局帳戶係其父親壬○○給伊的生活費等
    語，並未冒標或詐欺等語。
三、按犯罪事實應依證據認定之，無證據不得推定其犯罪事實，刑事訴訟法第一百五
    十四條定有乙文。次按刑法第三百三十九條第一項詐欺罪之成立，以意圖為自己
    或第三人不法所有，以詐術使人將本人或第三人之物交付為要件。所謂以詐術使
    人交付，必須被詐欺人因其詐術而陷於錯誤，若其所用方法，不能認為詐術，亦
    不致使人陷於錯誤，即不構成該罪，最高法院四十六年台上字第二六０號判例可
    資參照。
四、本件自訴人認被告己○○前開罪嫌，無非以自訴人甲○○會款均匯入己○○郵局
    之帳戶，及開標後己○○曾以電話告知標金及以機車載丙○○○前去收取會款，
    為其論罪之依據。
五、經查，己○○自八十五年起即就讀設於台北市大安區○○○路○段一六二號之國
    立台灣師範大學，有其學生證影本附卷可稽，又己○○僅於放假期間，偶爾才會
    在電話中告知得標情形或以機車載丙○○○收取會款，且丙○○○不會騎乘機車
    ，需他人以機車搭載始能收取會款等情，亦經自訴人戊○○、辛○○、證人林溫
    梅陳乙在卷，甲○○亦陳稱：伊之前均匯到壬○○與丙○○○帳戶，因不方便，
    才改換郵局帳戶，匯到己○○帳戶等語，參以被告己○○長年居住台北市求學，
    僅於假期才返回高雄市，其雖偶爾騎機車搭載丙○○○收取會款或以電話告知會
    員得標情形，係因放假期間返回高雄與被告壬○○、丙○○○共同居住之處所，
    此乃人之常情，又甲○○將會款匯入己○○，係甲○○以壬○○、丙○○○之帳
    戶不方便，始改匯入己○○設於郵局之帳戶，被告己○○自始至終既未參與合會
    之進行，其自無詐欺及行使偽造私文書之犯行可言，自訴人等亦無陷於錯誤之情
    形，被告己○○前揭辯詞，洵非虛詞。從而被告己○○之行為，依上揭之說乙，
    自與詐欺及行使偽造私文書之構成要件不相符。此外，本院復查無其他證據足資
    證乙被告己○○有詐欺及行使偽造私文書之犯行，因此原審以不能證乙被告犯罪
    而諭知無罪之判決，核無不合。自訴人上訴意旨，仍執前詞，指摘原判決不當，
    為無理由、應予駁回。
六、自訴人癸○○、庚○○、丑○○○、戊○○、甲○○等人均經合法傳喚，無正當
    理由不到庭，爰不待其陳述逕行判決。
據上論斷，應依刑事訴訟法第三百六十九條第一項前段、第三百六十八條、第三百六
十四條、第二百九十九條第一項前段、第三百三十一條第一項後段、第三百四十三條
，刑法第二十八條、第五十六條、第三百三十九第一項，第五十五條，第七十四條第
一款，罰金罰鍰提高標準條例第一條前段，判決如主文。
中    華    民    國     八十九     年       十       月       三       日
                              臺灣高等法院高雄分院刑事第九庭
                                  審判長法官  張乙松
                                        法官  任森銓
                                        法官  江泰章
右正本證乙與原本無異。
自訴人如不服本判決，應於判決送達後十日內向本院提出上訴狀，其未述理由者並
應於提出上訴狀後十日內向本院補提理由書（應附繕本)。
被告不得上訴。
                                      書記官  黃一秋
中    華    民    國     八十九     年       十 月       五       日
┌───────────────────────────────────┐
│附表：八十九年度上訴字第一０００號                                    │
├──┬────┬────┬───┬──────────────────┤
│編號│會期    │每會金額│會數  │冒標之會數                          │
│    │（民國）│(新台幣)│      │                                    │
├──┼────┼────┼───┼──────────────────┤
│一  │八十六年│一萬元  │四十七│冒標十五會                          │
│    │        │        │      │以利息二千三百元至三千三百元冒標    │                                    │
│    │四月二十│        │      │                                    │
│    │五日至八│        │      │                                    │
│    │十九年二│        │      │                                    │
│    │月二十五│        │      │                                    │
│    │日止    │        │      │                       │
│    │        │        │      │                                    │
├──┼────┼────┼───┼──────────────────┤
│二  │八十六年│二萬元  │二十九│冒標十三會                          │
│    │        │        │      │ 以利息三千元至三千八百元冒標       │
│    │九月一日│        │      │                                    │
│    │至八十九│        │      │                                    │
│    │年一月一│        │      │                                    │
│    │日止    │        │      │                                    │
└──┴────┴────┴───┴──────────────────┘
                                                                       Ｇ


司法院資訊處製作；財團法人民間司法改革基金會備份。
